【裁判字號】    90,台上,7314
【裁判日期】    901129
【裁判案由】    常業詐欺
【裁判全文】
最高法院刑事判決                                九十年度台上字第七三一四號
    上   訴   人  台灣高等法院檢察署檢察官
    上訴人即被告  甲○○
                  乙○○
                  丙○○
右上訴人等因被告等常業詐欺案件，不服台灣高等法院中華民國八十八年八月十二日
第二審判決（八十八年度上訴字第一○五一號，起訴案號：台灣士林地方法院檢察署
八十五年度偵字第九四六二號），提起上訴，本院判決如左：
    主  文
原判決撤銷，發回台灣高等法院。
    理  由
本件原判決認定上訴人即被告乙○○之妻舅阮威德求偶心切，於民國七十一年間，借
用乙○○之台北市松山區○○○路四七九巷八號二樓為通訊處登報徵婚，乙○○以阮
威德誠實且頗為富有，乃與重度殘障之上訴人即被告甲○○，郭女之看護上訴人即被
告丙○○共謀以婚姻為餌詐騙財物，先由乙○○提供阮威德之聯絡電話與甲○○，甲
○○則偽稱其名為「蔣孝瑜」，主動打電話與阮威德，表示欲與其交往並佯稱：伊為
當時之總統蔣經國先生之非婚生子女，母親為日本人「詹春櫻」，服務於當時之警備
總部某情治單位，負責專案工作，成員為組長「蔣孝瑜」、組員有曾玉龍、沈竹謀（
乙○○之化名）、林正宏、丙○○等人。此後甲○○以「蔣孝瑜」名義與阮威德開始
電話交往，阮威德屢次要求與「蔣孝瑜」見面，「蔣孝瑜」則或以工作性質特殊或專
案工作尚未結束，不宜暴露身分，不能透露住址或不便見面等理由，藉故推託，但又
恐阮威德日久不耐，甲○○、乙○○、丙○○三人又謀議，由「蔣孝瑜」於七十二年
間向阮威德偽稱：伊有一好友，名為甲○○，係蔣經國好友即前國軍某白姓將領之私
生女，自幼為郭姓商人收養，並經蔣經國收為義女，因郭姓商人疏於照顧，乃致甲○
○罹於殘疾，白將軍為彌補對甲○○之虧欠，乃商得蔣經國同意，由「蔣孝瑜」與甲
○○二女同事一夫，甲○○則經由蔣經國之安排，於法務部調查局擔任外勤工作等語
，適阮威德亦存有喜攀名人及享齊人之福之妄想，致對於甲○○荒誕不經之謊言，不
疑有詐。旋由乙○○出面引介阮威德與甲○○、丙○○相識，此後甲○○、丙○○即
以銜「蔣孝瑜」之命，為解阮威德待婚寂寞為由，與阮威德交遊相伴，乙○○則數次
作陪，以取信於阮威德。嗣阮威德與「蔣孝瑜」、甲○○交往日久，對於「蔣孝瑜」
之身世、工作狀況、以及「蔣孝瑜」、甲○○「二人」欲共事一夫等說詞深信不疑後
，甲○○、丙○○、乙○○等人見阮威德已然中計，乃謀議詐取阮威德之財物如後：
(一)自七十二年九月間起，「蔣孝瑜」向阮威德佯稱決定下嫁，要求阮威德應擔負家計
，以盡人夫之責，阮威德乃每月給付約新台幣（下同）五千元不等之生活費與「蔣孝
瑜」，直至八十四年九月間甲○○假冒「蔣孝瑜」之事遭揭穿止，共計詐得約七十二
萬元。詳如原判決附表（下簡稱附表）一項次一所示。(二)七十三年間，「蔣孝瑜」向
阮威德詐稱，蔣家有甚多別墅，婚後無須居住於自有房屋，唆使阮威德將新購門牌號
碼台北市○○區○居街三八號五樓房屋及其基地台北市大安區○○○段重劃小段三三
之二號建地應有部分出售，將所得扣除貸款後所剩價金八十八萬元，分次交由甲○○
或丙○○轉交「蔣孝瑜」，詳如附表一項次二所示。(三)七十八年間，阮威德之父去世
，而繼承雲林縣古坑鄉建地一筆，出售後得款七十萬元。甲○○、丙○○與乙○○又
接續其詐騙行為，由甲○○向阮威德佯稱「蔣孝瑜」正在投資山坡地買賣，並由甲○
○、丙○○、乙○○陪同阮威德假意四處覓尋土地，使阮威德誤認「蔣孝瑜」確須資
金投資土地，而將前開七十萬元分次交付，詳如附表一項次三所示。(四)八十四年間，
阮威德因與「蔣孝瑜」交往已久，期間屢次提出結婚之要求，「蔣孝瑜」乃向阮威德
佯稱可於八十四年九月十日結婚，為籌備婚事，要求阮威德事先借與金錢，日後必將
返還。因阮威德已無資力，甲○○乃與乙○○、丙○○共謀轉向阮威德之妹阮翠屏佯
以同上理由借款，阮翠屏乃以自有資金九十四萬元，向高福昌調借四十二萬元，另由
阮翠屏及其母各再交付五十萬元與阮威德，再由甲○○及丙○○以「蔣孝瑜」之名義
委託分次向阮威德索取，詳如附表一項次四所示。(五)甲○○及其以「蔣孝瑜」名義與
阮威德交往期間，由甲○○以「蔣孝瑜」之名，訛以年節送禮或進補身體，討好蔣家
親屬為由，要求阮威德致贈營養補品，阮威德不知有詐，常購買奶粉、精（數量均
不詳）等營養品及按月一百五十至二百公升之加油票、洗衣粉與甲○○、丙○○、及
任職於大同分局轄區派出所之乙○○轉交「蔣孝瑜」。所詐得款項，除部份用以支付
丙○○薪資外，均由三人朋分花用殆盡，而以此詐欺為常業。直至八十四年九月間，
阮翠屏因覺阮威德與「蔣孝瑜」、甲○○交往有異常情，始進行電話錄音，並查知甲
○○、「蔣孝瑜」實為甲○○一人所分飾。甲○○於騙局被揭發之後，在阮威德、阮
翠屏要求下，書具向阮翠屏借款二百三十六萬元之借據及本票各一紙，及賠償阮威德
五千萬元之本票一紙，乙○○另以「沈竹謀」之名義，表示願代為籌錢處理，事後仍
無意償還，阮威德、阮翠屏始知受騙而提出告訴，經台灣士林地方法院檢察署檢察官
於八十五年十一月五日在台北市○○○路○段一二七號九樓之八甲○○之處所，扣得
乙○○所有之銀行存摺二本、印鑑、個人衣物，甲○○等三人造上開「蔣孝瑜」情
節詐騙阮威德參考用之「薪火」週刊第二十三期、「發揚」週刊第五期各乙本等情，
因而撤銷第一審科刑之判決，改判論處甲○○、乙○○、丙○○共同以犯意圖為自己
不法之所有，以詐術使人將本人之物交付為常業各罪刑，固非無見。
惟查(一)證據之證明力，固屬於法院判斷之自由，但不得違背經驗法則，如證據之本身
依照吾人日常生活經驗所得之定則觀察，尚非無疑竇時，則遽難採為判決之基礎。查
阮威德自認本身條件不錯，是中華電信員工，身體健康（見原審卷一四二頁），於告
訴狀及歷次調查中均陳稱：其登報徵婚後，甲○○以「蔣孝瑜」名義與其交往，但「
蔣孝瑜」未曾出面，只有甲○○出面，「蔣孝瑜」及甲○○均佯稱：「蔣孝瑜」確為
蔣經國之私生女，蔣家同意甲○○嫁與阮某為小老婆等語（見第一審卷六十五頁反面
、六十六頁），阮德威不知其詐，而與之交往云云。但按七十年間蔣經國身為總統，
威權時代蔣家是何等神祕、尊貴，是否容許其私生女，以徵婚方式下嫁一介平民，且
允私生女與他人共事一夫即非無疑。又甲○○平日與阮威德見面交往，同時又以「蔣
孝瑜」身分與阮威德交往長達十年，阮威德又自詡條件不差，竟長期遭矇騙而不自知
，則阮威德上開指訴，是否與一般人之經驗法則無違，非無研求之餘地。(二)刑法第三
十八條所指供犯罪所用之物，必該等物品之使用與被告犯罪之間具有直接關連性者，
始屬相當。且沒收為從刑，屬於刑之一種，故沒收之物必須於犯罪事實中有具體之記
載，始為適法，否則諭知沒收即難謂有事實之根據。查原判決未詳細記載被告等如何
以扣案雜誌所載之內容以取信告訴人，理由中亦未明，該等雜誌究與被告等所犯之
常業詐欺罪之間有如何之直接關連性，遽為沒收之諭知，難謂為適法。(三)犯罪事實依
法應依證據認定之，不得僅以被告反證不成立，採為犯罪之論據。查甲○○曾抗辯八
十四年十月十一日所簽發之本票、借據係告訴人等挾眾要脅、逼迫下所簽發，原判決
以郭女無法舉證以實其說，認所辯無可採云云，但被告無自證無罪之責任。且原判決
認定被告等詐騙之金額共計四百六十六萬元，但何以獨令郭女簽發二百三十六萬元之
本票與借據，其餘之被告不與焉，且被告等縱確有詐騙四百六十六萬元，何以又獨命
甲○○簽發另紙五千萬元之本票。原判決既持上開本票等為被告等論罪之依據，但對
於取得該等證據之合法性乙節未詳加調查審認，遽以上訴人未能證明被迫簽發借據，
認其所辯為無足採信，併有可議。(四)科刑判決所認定之事實與所採證據，不相適合，
即屬證據上理由矛盾，其判決當然為違背法令。原判決認定被告等詐騙阮威德出售台
北市○○區○居街三八號五樓之房地及古坑鄉建地一筆各為八十八萬元及七十萬元云
云，但依卷附之買賣契約書，顯示古坑鄉土地之售價為二十八萬五千六百元，台北市
○居街之房地出售後扣除抵押借款，餘款僅為八十二萬元（見原審卷一一二頁、一二
四頁），其採證顯與證據資料不符，自有理由矛盾之違法。(五)原判決事實欄一(五)載明
，甲○○及其以「蔣孝瑜」名義與阮威德交往期間，由甲○○以「蔣孝瑜」之口，訛
以年節送禮或進補身體，討好蔣家親屬為由，要求阮威德致贈營養補品，阮威德不知
有詐，時購買奶粉、精（數量均不詳）等營養品及按月一百五十至二百公升之加油
票、洗衣粉與甲○○、丙○○、及任職於大同分局轄區派出所之乙○○轉交與「蔣孝
瑜」云云。但於理由又明上開贈送精、紅包等犯行，犯罪不能證明而不另為無罪
之諭知，其事實記載與理由說明相互齟齬，併有可議。檢察官及甲○○、乙○○、丙
○○上訴意旨分別指摘原判決不當，尚非全無理由，應認有撤銷發回更審之原因。
據上論結，應依刑事訴訟法第三百九十七條、第四百零一條，判決如主文。
中      華      民      國     九十     年     十一     月     二十九   日
                              最高法院刑事第九庭
                                  審判長法官  莊  登  照
                                        法官  洪  明  輝
                                        法官  黃  一  鑫
                                        法官  魏  新  和
                                        法官  林  秀  夫
      右正本證明與原本無異
                                              書  記  官
中      華      民      國     九十     年     十二     月     十一     日


司法院資訊處製作；財團法人民間司法改革基金會備份。
